【裁判字號】    97,保險上易,26
【裁判日期】    980731
【裁判案由】    給付保險金
【裁判全文】
臺灣高等法院民事判決              97年度保險上易字第26號
    上  訴  人  戊○○
                丁○○
    兼上二人
    法定代理人  乙○○
    共      同
    訴訟代理人  梁淑華律師
    被上訴人    旺旺友聯產物保險股份有限公司
                            1.
    法定代理人  甲○○
    訴訟代理人  丙○○
                廖世昌律師
                王俊翔律師
上列當事人間請求給付保險金事件，上訴人對於中華民國97年6
月27日臺灣臺北地方法院97年度保險字第50號第一審判決提起上
訴，本院於98年7月28日言詞辯論終結，判決如下：
    主      文
原判決除假執行之聲請部分外廢棄。
被上訴人應給付上訴人新台幣壹佰萬元，及自民國九十五年四月
十五日起至清償日止，按年息百分之十計算之利息。
第一、二審訴訟費用由被上訴人負擔。
    事實及理由
一、程序方面：
  (一)經查本件被上訴人旺旺友聯產物保險股份有限公司（更名前
    為友聯產物保險股份有限公司）之法定代理人原為袁睦鄰，
    嗣變更為甲○○，有該公司公司基本資料查詢可證，其聲明
    承受訴訟，核無不合，應予准許。
  (二)按當事人不得提出新攻擊或防禦方法；但對於在第一審已提
    出之攻擊或防禦方法為補充者，或如不許其提出顯失公平者
    ，則不在此限，民事訴訟法第447條第1項第3、6款分別定有
    明文。本件被上訴人雖於本院始辯稱：友聯產物保險股份有
    限公司團體傷害保險加保同意書上關於保險期間起始日之記
    載，係上訴人乙○○授權訴外人聯旗財產保險代理人股份有
    限公司（下稱聯旗公司）填載，乙○○應負表見代理人責任
    等語。被上訴人於原審就此即已有所爭執，有言詞辯論筆錄
    在卷可稽（見原審卷第23頁），顯係對已提出之防禦方法為
    補充，且如不許其提出，有顯失公平之情形，已據其釋明在
    卷，其所提新防禦方法，程序合法，應予准許。
二、上訴人起訴主張：
  (一)上訴人乙○○於民國94年3月1日上午11時填具訴外人聯旗公
    司代理銷售之被上訴人「聯旗閤家平安專案」團體傷害保險
    加保同意書（下稱系爭要保書），以乙○○為被保險人、潘
    永順為意外傷害保險之附加被保險人，並以潘永順之法定繼
    承人為受益人，另約定系爭保險金額為新台幣（下同）100
    萬元，但並未填寫保險期間，則依系爭要保書約定，應自傳
    真要保書當日午夜12時（即翌日零時）起生效，為期一年。
    乙○○嗣於同日上午11時02分將系爭要保書傳真至聯旗公司
    ，由聯旗公司代理被上訴人於同日完成投保程序。故系爭保
    險期間應自94年3月2日0時起至95年3月1日24時止。
  (二)嗣潘永順於95年3月1日23時10分發生意外，延至翌日19時50
    分身亡。而上訴人乙○○為潘永順之妻，上訴人戊○○及丁
    ○○為潘永順之子，於95年3月31日向被上訴人請求給付保
    險金，詎被上訴人以系爭保險期間業於95年3月1日0時滿期
    為由拒絕給付，為此請求被上訴人給付保險金100萬元本息
    等語。惟原審為上訴人敗訴之判決，上訴人不服提起上訴並
    聲明：(一)原判決廢棄。(二)被上訴人應給付上訴人100萬元，
    及自95年4月15日起至清償日止按年息10%計算之利息。
三、被上訴人則以：
  (一)上訴人雖未填載保險期間，惟被上訴人收受系爭要保書時，
    已有保險期間之記載。而依我國現行保險實務慣例，係由保
    險代理人或保險經紀人代保戶填載保險期間，故上訴人未於
    系爭要保書上填寫保險期間，應可認其有以傳真日當日為保
    險期間始日之意思表示。因此訴外人聯旗公司係依據上訴人
    已決定之效果意思為整理並轉達之行為，為傳達意思之機關
    （使者），而非代理行為。
  (二)又縱認聯旗公司非為上訴人之使者，惟上訴人並未填載保險
    期間，得認為由自己之行為表示以代理權授與他人，故上訴
    人應依代理或表見代理之規定，就聯旗公司之行為負本人之
    責任。
  (三)此外縱使上訴人之真意係以自傳真要保書當日午夜12時起生
    效，惟系爭要保書已明確記載保險期間自94年3月1日0時起
    為期一年，足見被上訴人係變更上訴人之要約而為承諾，依
    民法第160條2項規定，視為拒絕原要約而為新要約。而上訴
    人收受保險單後並未為反對之意思表示，即為承諾之意思表
    示，因此保險期間應自94年3月1日0時起算。惟本件保險事
    故發生於95年3月1日23時10分，而保單約定之保險期間為94
    年3月1日0時起一年至95年3月1日0時屆滿，故被上訴人並無
    理賠之責等語，資為抗辯。並答辯聲明：上訴駁回。
四、兩造不爭執之事實：
  (一)上訴人乙○○填具團體傷害保險加保同意書後，以其本人為
    被保險人、訴外人潘永順為附加被保險人，但「保險期間」
    欄為空白，並於94年3月1日上午11時02分傳真該同意書予訴
    外人聯旗公司。該公司之受僱人在該同意書上填載「保險期
    間自94年3月1日零時起為期一年」後，再傳真予被上訴人。
    被上訴人嗣後同意承保，針對潘永順部分，約定身故、殘廢
    保險金為100萬元，保險期間一年，受益人為潘永順之法定
    繼承人，有加保同意書、保單基本條款、保險證明書影本在
    卷可稽（見原審卷第7至8、29至31、50頁）。
  (二)潘永順於95年3月1日23時10分發生意外，延至95年3月2日19
    時50分死亡。上訴人乙○○及戊○○、丁○○分別為潘永順
    之妻、子，均為潘永順之法定繼承人，有臺北縣政府消防局
    執行救護服務證明、臺灣花蓮地方法院檢察署相驗屍體證明
    書、戶籍謄本影本在卷可參（見原審卷第9至10頁、46至48
    頁）。
  (三)上訴人於95年3月31日向被上訴人提出理賠申請，惟遭被上
    訴人以「事故出險時間非在承保保險期間」為由拒絕賠償，
    有被上訴人95年4月21日函影本可證（見原審卷第11頁）。
五、兩造爭執要點為：系爭保險契約之保險期間為何？上訴人得
    否請求給付保險金？茲就兩造爭點及本院得心證理由分述如
    下：
  (一)按保險契約訂立時，保險標的之危險已發生或已消滅者，其
    契約無效，保險法第51條第1項前段定有明文。蓋保險制度
    之核心觀念為危險分散及大數法則，亦即集合所有欲規避特
    定危險之被保險人，以繳交保險費之方式來分散危險；保險
    人則調查危險發生之機率等因素，依大數法則收取保險費，
    因此保險契約必以危險之存在為前提。惟若保險契約訂立時
    ，危險已確定不發生，則保險契約原則上應為無效，否則若
    容許保險人對於已確定不發生之危險加以承保，顯然違背誠
    信原則。
  (二)上訴人乙○○填載系爭要保書後，於94年3月1日上午11時02
    分傳真予訴外人聯旗公司時，保險期間欄雖為空白，惟要保
    書下方批註欄第(1)款亦載明：「本專案經核保通過及保險費
    入帳後，溯自投郵日（以郵戳為憑……）或傳真要保書當日
    午夜12時起開始生效。」有要保書影本可稽（見原審卷第7
    頁）。則依該項約定，系爭保險契約之保險期間即應自94年
    3月2日0時起算，至95年3月1日24時屆滿。但聯旗公司之受
    僱人於收受系爭要保書傳真後，在「保險期間」欄填載保險
    期間自94年3月1日0時起算一年，亦有要保書影本可證（見
    原審卷第8頁）。則訴外人聯旗公司於94年3月1日上午11時
    02分始收受乙○○傳真之系爭要保書，但被上訴人所承保之
    責任開始期間卻為94年3月1日0時，顯然早於兩造締約時間
    ，則自94年3月1日0時起至上午11時02分止，為保險事故確
    定不可能發生之已過去期間，保險標的之危險確定已消滅，
    被上訴人根本無須負保險責任，因此依上說明，系爭保險契
    約關於保險期間起算點之記載為無效。
  (三)至於保險法施行細則第4條第3項雖規定：「人壽保險人於同
    意承保前，得預收相當於第一期保險費之金額。保險人應負
    之保險責任，以保險人同意承保時，溯自預收相當於第一期
    保險費金額時開始。」惟該項保險契約溯及效力之規定，仍
    以要保人與保險人合意締結保險契約時為限，保險人始負保
    險責任；並非溯及於締約之前，而令保險人就已確定無保險
    事故發生之期間負保險責任。是被上訴人辯稱︰保險慣例為
    避免核保前之保障空窗期，而使保單效力溯及要保日起算以
    提升核保期間對被保險人之保障云云，並不可採。
  (四)次按法律行為之一部分無效者，全部皆為無效；但除去該部
    分亦可成立者，則其他部分，仍為有效，民法第111條定有
    明文。從而系爭保險契約關於保險期間起算點之記載雖為無
    效，有如前述；但除去該部分後，系爭保險契約仍得依要保
    書下方批註欄第(1)款約定，於上訴人乙○○傳真要保書當日
    午夜12時起生效，故系爭保險契約仍屬有效。從而系爭保險
    契約期間應依上開第(1)款約定計算，即應自乙○○於94年3
    月1日傳真日午夜12時即94年3月2日凌晨0時起算一年至95年
    3月1日24時止，是上訴人此部分主張，應屬有據。
  (五)又被上訴人雖辯稱：訴外人聯旗公司為上訴人乙○○之使者
    或代理人，故乙○○傳真予聯旗公司之系爭要保書上關於保
    險期間起算日之記載既為空白，則聯旗公司代為填寫起算日
    所為之意思表示，應直接對乙○○發生效力；且縱使聯旗公
    司並非乙○○之使者或代理人，惟乙○○未填寫保險期間，
    自得認為已由自己之行為表示以代理權授與聯旗公司，乙○
    ○自應負表見代理授權人之責任云云。然縱認聯旗公司為乙
    ○○之使者、代理人或表見代理人，且聯旗公司填寫保險期
    間起算日之意思表示應對乙○○發生效力；但依上說明，聯
    旗公司所填寫之保險期間起算日為94年3月1日零時，顯然早
    於乙○○為投保之意思表示，則自94年3月1日零時起至乙○
    ○於上午11時02分投保時止，為保險事故確定不可能發生之
    已過去期間，被上訴人根本無須負保險責任，因此依保險法
    第51條第1項前段規定，系爭保險契約關於保險期間起算點
    之記載為無效。從而被上訴人此部分所辯，並不足以為有利
    於被上訴人之認定。
  (六)被上訴人另辯稱：上訴人乙○○於投保時，未指定保險期間
    起算日，而被上訴人嗣後同意承保時，系爭要保書已明確記
    載保險期間起算日為94年3月1日零時，足見被上訴人不同意
    乙○○保險期間之要約內容，而將乙○○之要約內容為部分
    變更而承諾，則依民法第160條第2項之規定，視為被上訴人
    拒絕原要約而為新要約。而乙○○收受保險單即被上訴人之
    新要約後，並未為反對之意思表示，且未要求被上訴人退還
    保險金，故應認為系爭保險期間自94年3月1日零時起算云云
    。惟縱認乙○○與被上訴人就系爭保險期間之起算日重新達
    成合意，然因94年3月1日零時起至乙○○於上午11時02分投
    保時止，為保險事故確定不可能發生之已過去期間，故依保
    險法第51條第1項前段規定，系爭保險契約關於保險期間起
    算點之記載為無效，已如前述，故縱有新要約亦不生效力，
    已如前述。是被上訴人此部分所辯，亦屬無據。
  (七)又按系爭保險基本條款第1條第1項約定：「茲經雙方同意，
    於加繳保險費後投保友聯產物傷害保險，就被保險人於本保
    險有效期間內因遭受意外傷害事故，致其身體蒙受傷害而致
    殘廢、重大燒灼傷或死亡時，本公司依照本保險之約定，負
    給付保險金之責。」而附加被保險人潘永順於95年3月1日23
    時10分發生意外，延至翌日19時50分身亡，為兩造所不爭執
    。則依上說明，潘永順係於系爭保險有效期間內因遭受意外
    事故，而致死亡，被上訴人自應依約給付保險金100萬元。
    是上訴人此部分主張，應屬有據。
  (八)另依系爭保險基本條款第10條第2項約定：「本公司應於收
    齊前項文件後15日內給付之。逾期本公司應按年利一分給付
    遲延利息。……」有該條款影本在卷可稽（見原審卷第29頁
    ）。而上訴人於95年3月31日向被上訴人請求給付保險金，
    亦為被上訴人所不爭執。則上訴人依上開約定，請求被上訴
    人給付自95年4月15日起至清償日止按年息10%計算之遲延利
    息，亦屬有據。
六、綜上所述，上訴人請求被上訴人給付保險金100萬元及自95
    年4月15日起至清償日止，按年息10%計算之利息，為屬正當
    ，應予准許。原審失察，未予詳酌，遽為上訴人敗訴判決，
    尚有違誤，上訴人之上訴為有理由，應由本院廢棄改判如主
    文第二項所示。
七、因本件事證已臻明確，兩造其餘主張、陳述及所提之證據，
    經本院審酌後認與判決結果不生影響，爰不逐一論列，附此
    敘明。
八、據上論結，本件上訴為有理由。依民事訴訟法第450條、第
    78條，判決如主文。
中    華    民    國    98    年    7    月     31    日
                  民事第七庭
                        審判長法  官  鄭三源
                              法  官  呂太郎
                              法  官  邱  琦
正本係照原本作成。
不得上訴。
中    華    民    國    98    年    7     月    31    日
                              書記官  廖艷莉


司法院資訊處製作；財團法人民間司法改革基金會備份。
